【裁判字號】    97,簡上,188
【裁判日期】    970926
【裁判案由】    詐欺
【裁判全文】
臺灣臺北地方法院刑事判決             97年度簡上字第188號
公  訴  人  臺灣臺北地方法院檢察署檢察官
上  訴  人
即  被  告  丁○○
選任辯護人  張洪昌律師
上列上訴人即被告因詐欺案件，不服本院於民國九十七年三月三
十一日所為九十七年度簡字第八一五號第一審刑事簡易判決（聲
請簡易判決處刑書案號：九十七年度偵緝字第二八九號，移送併
辦案號：九十七年度偵字第八六八五號），提起上訴，本院管轄
之第二審合議庭，認為應改用第一審通常程序審判，並自為第一
審判決如下：
    主  文
原判決撤銷。
丁○○無罪。
    理  由
一、本件聲請簡易判決處刑意旨及移送併辦意旨略以：被告丁○○得預見將本人之銀行帳戶交付與不相識之人使用，有被犯
    罪集團利用作為詐欺取財轉帳匯款等犯罪工具之可能，竟不
    違背其本意，基於幫助他人犯罪之不確定故意，於民國九十
    六年七月間，在臺北縣板橋市○○路○段三九五號之板橋郵
    局前，將其在臺北市○○區○○路一二九之二號臺灣郵政股
    份有限公司臺北長春路郵局（下稱臺北長春路郵局）開設之
    00000000000000號帳戶存摺、提款卡及密碼
    交予真實姓名、年籍均不詳之詐騙集團成員。嗣該詐欺集團
    成員取得上揭銀行帳戶存摺及提款卡後，意圖為自己不法所
    有，於九十六年八月二日，撥打電話向被害人乙○○佯稱帳
    戶被作為人頭帳戶使用涉及非法洗錢，果不匯款就凍結所有
    財產云云，致乙○○陷於錯誤，匯款新臺幣（下同）九萬九
    千元至被告上揭郵局帳戶，旋遭提領一空交付。嗣因被害人
    發覺受騙報警處理，始循線查知上情。因認被告涉有幫助犯
    刑法第三百三十九條第一項之詐欺取財罪嫌云云。
二、按犯罪事實應依證據認定之，無證據不得認定其犯罪事實；
    不能證明被告犯罪者，應諭知無罪之判決，刑事訴訟法第一
    百五十四條第二項、第三百零一條第一項分別定有明文。又
    事實之認定應憑證據，如不能發現相當證據或證據不足以證
    明者，自不能以推測或擬制之方法，以為裁判之基礎；而認
    定犯罪事實所憑之證據，雖不以直接證據為限，間接證據亦
    包括在內，然無論直接或間接證據，其為訴訟上之證明，須
    於通常一般之人均不致於有所懷疑，而得確信其為真實之程
    度者，始得據之為有罪之認定，倘其證明尚未達到此一程度
    ，而有合理性懷疑之存在時，即無從為有罪之認定，此有最
    高法院四十年台上字第八六號判例、七十六年台上字第四九
    八六號判例意旨可資參照。是被告於經判決有罪確定前，應
    被認定為無罪，被告並無自證無罪之義務，均為刑事訴訟之
    基本原則，被告否認犯罪所持之辯解，縱無可取，仍不得因
    此資以為反證其犯罪之論據。
三、公訴人認被告丁○○涉有上開幫助詐欺取財罪嫌，無非係以
    被告於警詢時及偵查中之供述，證人即被害人乙○○於警詢
    中之證述，並有臺灣郵政股份有限公司臺北郵局九十六年八
    月二十二日北營字第０九六０九０三二八二號函暨函覆之立
    帳申請書、印鑑卡、客戶歷史交易清單各一份附卷，為其主
    要論罪論據。訊據被告固不否認有至臺北長春路郵局申請開
    設上開帳戶之事實，然堅決否認涉有上開犯行，辯稱：其係
    在應徵工作時，遭對方詐騙交付上開帳戶存摺、印章、提款
    卡及密碼，並未將之持交詐騙集團成員使用等語。經查：
  (一)上開臺北長春路郵局帳戶係被告於九十一年五月十日在臺北
    長春路郵局所申請開立使用之事實，業經被告於偵查中及本
    院審理時供認在卷，並有臺灣郵政股份有限公司臺北郵局九
    十六年八月二十二日北營字第０九六０九０三二八二號函暨
    函覆之立帳申請書、印鑑卡、客戶歷史交易清單各一份在卷
    可稽（九十六年度偵字第一九三０五號偵查卷第六頁至第八
    頁）。而證人乙○○有於九十六年八月二日上午十時許，在
    渠桃園縣大溪鎮○○路二一一巷五四弄七四號住處內，因接
    獲真實姓名、年籍均不詳，自稱名為丁○○之成年男子撥打
    渠上開住處電話（０三）0000000號，以證人乙○○
    安泰銀行帳戶遭作為人頭帳戶使用，涉及非法洗錢案件，若
    不依指示匯款，則將在臺灣臺北地方法院行政凍結管收執行
    命令文到時，凍結管收所有財產為由，要求渠依指示匯款，
    渠遂於九十六年八月二日上午十一時四十九分許，在桃園縣
    大溪鎮○○路四六號僑愛郵局內，依指示匯款九萬九千元至
    被告上開帳戶中，共計遭詐騙九萬九千元之事實，亦據證人
    乙○○於警詢時證述屬實（同上偵查卷第四頁），並有桃園
    縣政府警察局大溪分局圳頂派出所受理、受理各類案件紀錄
    表、金融機構聯防機制通報單、切結書、金融機構協助受詐
    騙民眾通報疑似警示帳戶通報單、內政部警政署反詐騙案件
    紀錄表、桃園縣政府警察局大溪分局圳頂派出所受理詐騙帳
    戶通報警示簡便格式表、證人乙○○轉帳匯款之郵局國內匯
    款執據、行政凍結管收執行命令各一份（同上偵查卷第一四
    頁至二二頁）。是被告上開帳戶確有遭詐騙集團作為人頭帳
    戶使用，並有證人乙○○遭詐騙轉帳匯款九萬九千元至被告
    上開帳戶之事實，固堪認定。
  (二)然被告上開帳戶存摺、印章、提款卡及密碼等資料，係因其
    於九十六年七月二十八日，循中國時報九十六年七月二十七
    日報載應徵外勤人員廣告電話撥打應徵時，經對方表示因係
    接送酒店小姐上下班，故需被告提供帳戶存摺資料，以便其
    在扣除應得薪資後，將所代收之酒店小姐報酬存入其帳戶中
    ，再由對方直接自該帳戶領取款項，其始在證人甲○○陪同
    下，依指示於九十六年七月三十一日下午一時三十分許，在
    臺北縣板橋市○○路○段三九五號板橋郵局前，將其身分證
    影本，連同上開臺北長春路郵局帳戶存摺、印章、提款卡及
    密碼等資料，一併持交駕駛車牌號碼ＬＥ－九一二八號自用
    小客車前來收件，自稱外務之證人丙○○等情，業經被告於
    警詢時及本院審理時分別供述綦詳（九十七年度偵字第三四
    七五號卷第六頁至第八頁；本院卷第八二頁），並據證人甲○○於本院審理時證稱：有於九十七年七月三十一日下午一
    時許，應被告要求陪同至臺北縣板橋市○○路捷運站出口附
    近郵局前，與一真實姓名、年籍均不詳之成年男子見面，嗣
    經被告轉述係因應徵工作，故將帳戶存摺、印章等資料持交
    該名成年男子，因伊直覺有異，回程途中，適見該名成年男
    子至麵攤用餐後駕駛喜美轎車離去，伊遂抄下該輛喜美轎車
    車牌號碼持交被告等語在卷（本院卷第四七頁至第四九頁）
    ，且經證人丙○○於偵查中及本院審理時坦認：確曾駕駛車
    牌號碼ＬＥ－九一二八號自用小客車，依真實姓名、年籍均
    不詳，自稱「老闆」之成年男子指示前往臺北縣板橋市新埔
    捷運站郵局前，收取帳戶存摺、提款卡、密碼及身分證影本
    等資料等語不諱（本院卷第七七頁至第七九頁）。雖證人丙○○已無法確認被告即係在臺北縣板橋市○○路新埔捷運站
    旁郵局前交付帳戶資料及身分證影本之人。然以證人丙○○
    於本院審理時證稱僅至新埔捷運站收取帳戶資料一次，以及
    被告與證人丙○○間，互不相識，其在警詢時經警方依其所
    供之車牌號碼，調閱車籍資料及證人丙○○口卡資料後，車
    輛顏色、廠牌及車輛所有人均與被告所供相符之情，如非證
    人丙○○確有至臺北縣板橋市○○路新埔捷運站旁郵局前，
    向被告收取上開臺北長春路郵局帳戶資料，被告要無指出證
    人丙○○及所駕車輛之車牌號碼、廠牌及顏色之可能，此有
    證人丙○○口卡照片、證人丙○○所駕駛之上開自用小客車
    車籍資料及臺灣桃園地方法院九十六年度偵字第一八七六八
    號起訴書各一份在卷可稽（九十七年度偵字第三四七五號卷
    第二四頁、第二五頁）。是以，堪認被告上開臺北長春路郵
    局帳戶資料確係在上開時、地，持交證人丙○○後，再由證
    人丙○○依指示轉交該名自稱「老闆」之成年男子收受，被
    告在交付上開帳戶資料過程中，並未與該名自稱「老闆」之
    成年男子碰面無誤。
  (三)被告在交付上開帳戶資料過程中，除證人丙○○外，未曾與
    該名自稱「老闆」之之成年男子碰面，既堪認定，而證人丙○○在向被告收取上開帳戶資料時，又未支付被告任何對價
    ，亦經證人丙○○於本院審理時證述無訛（本院卷第七七頁
    反面），則被告實無於未有任何威脅、利誘之情形下，免費
    將其上開臺北長春路郵局帳戶資料持交不相熟識之證人丙○○，致遭詐騙集團用作人頭帳戶使用之理。再核諸證人丙○○就渠受雇於該真實姓名、年籍均不詳，自稱「老闆」之成
    年男子之經過，於本院審理時證稱：渠在應徵工作之初，該
    自稱「老闆」之成年男子表示工作性質為擔任接送小姐之司
    機，即俗稱「馬夫」一職，並要求渠交出個人存摺資料，嗣
    始改為對外收取帳戶資料等情（本院卷第七九頁），關於工
    作性質係接送酒店小姐以及須先交出個人帳戶存摺資料等細
    節，復均核與被告上開所供撥打電話應徵工作之經過及須交
    付個人帳戶存摺資料之原因相符。總此，足徵被告辯稱其係
    因在以電話應徵工作時，誤信對方要求交付其個人上開帳戶
    資料係為日後擔任司機載送酒店小姐時，將代收之酒店小姐
    報酬存入帳戶，以便對方提領之用云云為真，始將依指示將
    其上開臺北長春路郵局帳戶存摺、印章、提款卡、密碼及身
    分證影本等資料，持交證人丙○○，致遭詐騙集團用作人頭
    帳戶使用等語，非虛可採。
  (四)至被告辯稱其在交付上開帳戶資料後，因無法與對方聯絡，
    遂在至臺北長春路郵局查對帳戶資料後，前往臺北縣政府警
    察局海山分局新海派出所報案一節，固與臺北縣政府警察局
    海山分局九十七年七月二十一日北縣警海刑字第０九七００
    三一五０五號函暨函覆之公文交辦單（本院卷第五八頁、第
    五九頁）查無被告報稱其上開帳戶資料遭詐騙之報案紀錄不
    符。然衡常警察機關在處理民眾報案時，因員警未依正常處
    理程序記載在員警工作紀錄簿上，抑或開立報案三聯單，致
    事後查無報案紀錄者，非無可能。況縱被告事後察覺有異時
    ，未立即主動前往警察機關報案，惟此亦與被告在交付其上
    開臺北長春路郵局帳戶資料時，有無幫助詐騙集團成員遂行
    詐欺取財犯行之犯意，得否成立幫助詐欺取財之犯行無關。
    是自難以事後查無被告之報案紀錄，逕為不利於被告之認定
    。
四、綜上所述，被告上開所辯既非無可採，自不得僅以證人乙○○遭詐騙時，係將款項轉帳匯入被告上開臺北長春路郵局帳
    戶中之結果，以推測及擬制之方法，遽認被告在交付其上開
    臺北長春路郵局帳戶資料予證人丙○○時，主觀上即有幫助
    詐欺取財之不確定故意。此外，復查無其他積極證據足證被
    告涉有公訴人所指之上開幫助詐欺取財犯行，自屬不能證明
    被告犯罪，揆諸前揭規定與判例意旨，依法自應為無罪判決
    之諭知。原審疏未審酌，對被告論罪科刑，尚有未合。被告
    上訴意旨指摘原審判決不當，為有理由，應由本院撤銷原判
    決，改依第一審通常程序審理，而為無罪判決之諭知。
據上論斷，應依刑事訴訟法第四百五十五條之一第一項、第三項
、第四百五十二條、第三百六十九條第一項前段、第三百六十四
條、第三百零一條第一項，判決如主文。
本案經檢察官黃士元到庭執行職務。
中    華    民    國    97    年    9     月    26    日
                        臺灣臺北地方法院刑事第十五庭
                            審判長法  官  廖紋妤
                                  法  官  邱蓮華
                                  法  官  吳麗英
上正本證明與原本無異。
如不服本判決，應於判決送達後10日內（應抄附繕本）向本院提
出上訴狀。（上訴書狀應敘述具體理由，未敘述上訴理由者，應
於上訴期間屆滿後二十日內補提理由書於原審法院）告訴人或被
害人如對於本判決不服者，應具備理由請求檢察官上訴，其上訴
期間之計算係以檢察官收受判決正本之日期為準。
                                  書記官  田華仁
中    華    民    國    97    年    9     月    26    日


司法院資訊處製作；財團法人民間司法改革基金會備份。
